【裁判字號】    95,台上,2087
【裁判日期】    950420
【裁判案由】    違反森林法
【裁判全文】
最高法院刑事判決            九十五年度台上字第二０八七號
    上  訴  人  甲○○
                        山路9.
    選任辯護人  張  靜律師
上列上訴人因違反森林法案件，不服台灣高等法院花蓮分院中華
民國九十二年七月十八日第二審判決（九十一年度上訴字第二五
三號，起訴案號：台灣花蓮地方法院檢察署八十八年度偵字第五
一三號），提起上訴，本院判決如下：
    主  文
原判決撤銷，發回台灣高等法院花蓮分院。
    理  由
本件原判決認定：上訴人甲○○於民國八十七年五月上旬起，親
自及雇用某不知情之人，在行政院農業委員會林務局花蓮林區管
理處（下稱花蓮林管處）所轄國有林田山事業區第一四六林班地
之公有山坡地內，砍伐毀損林木，擅自開墾種植香蕉，嗣於八十
八年一月二十七日起，親自並雇用不知情之江金柱（經第一審判
決無罪確定）以挖土機繼續開墾種植香蕉，前後接續墾殖面積共
達四．六六二二公頃（如原判決附圖Ｃ、Ｄ所示），並未實施水
土保持之處理與維護，而擅自修建如原判決附圖（Ａ）所示面積
０．０九六六公頃之道路及養護同附圖（Ｂ）所示面積０．一三
八九公頃之道路。迨八十八年一月二十八日為花蓮林管處人員發
現制止，其間甲○○毀損該地上林木計儲木、什木等共計四九０
株，足生損害於花蓮林管處等情。因而撤銷第一審關於論處上訴
人違反山坡地保育利用條例部分之科刑判決，改判仍論上訴人以
違反在公有山坡地內不得擅自墾殖、及從事道路之修建、養護之
規定，處有期徒刑柒月，並宣告如原判決附圖所示之（Ａ）（Ｂ
）道路沒收之判決，固非無見。
惟查：（一）有罪判決之事實，為適用法令之準據，法院應將與
論罪科刑有關之事實，翔實記載，然後於理由內逐一說明其憑以
認定之證據，並使事實認定與理由說明，互相適合，方為合法。
按水土保持法係於八十三年五月二十七日公布施行，其第三條第
三款所定之山坡地，係指國有林事業區、試驗用林地、保安林地
，及經「省、市」（嗣於八十九年五月十七日修正為中央或直轄
市）主管機關參照自然形勢、行政區域或保育、利用之需要，就
合於同條款第一、二目情形之一者劃定範圍，報請行政院核定公
告之公、私有土地；而山坡地保育利用條例第三條所稱之「山坡
地」，係指國有林事業區、試驗用林地、保安林地以外，經中央
或直轄市主管機關參照自然形勢、行政區域或保育、利用之需要
，就合於標高在一百公尺以上，或標高未滿一百公尺，而其平均
坡度在百分之五以上者等情形之一者，劃定範圍，報請行政院核
定公告之公、私有土地者而言。因之，若屬國有林事業區、試驗
用林地、保安林地，即非山坡地保育利用條例所稱之山坡地，而
無同條例第十條、第三十四條規定之適用。此與水土保持法第三
條第三款所規定之山坡地包含國有林事業區、試驗用林地、保安
林地之情形，迥然有別。本件證人即花蓮林管處南華工作站技士
陳哲銘於警詢時證以：上訴人墾植地點在原國有林田山事業區第
一四六林班地；證人即花蓮林管處南華工作站技士廖拯民於第一
審調查時證稱：上訴人竊占位置在現登錄為花蓮縣壽豐鄉○○○
段三十四、三十五號土地各等語（見警卷第一頁背面、第一審卷
第二四八頁），參以卷附記載被害地點在上開國有林班地之森林
被害告訴書暨國有林田山事業區第一四六林班於八十九年十月二
十五日登錄為花蓮縣壽豐鄉○○○段第三十四、三十五號土地之
花蓮縣政府九十一年十月七日府農保字第０九一００九九七四一
０號函暨所附土地登記簿謄本二紙在卷可參（見警卷第十一頁，
第一審卷），苟證人陳哲銘、廖拯民所證及上開被害告訴書暨土
地登記簿所載無誤，上訴人墾植之土地既屬國有林事業區，得否
認有山坡地保育利用條例之適用，尚有疑義，原審未遑查明釐清
，遽行判決，自嫌率斷。（二）原判決事實固認定：上訴人有養
護原判決附圖（Ｂ）所示道路之犯行等情（原判決第二頁第四行
），並於理由說明該部分應同依山坡地保育利用條例第三十四條
第五項之規定，宣告沒收等旨（原判決第八頁第十至十一行）。
惟原判決理由既採信證人林源勇之證述，認定原判決附圖（Ｂ）
部分道路並非上訴人所開設等情（原判決第八頁第三至四行），
果原判決此部分認定無誤，前開（Ｂ）部分道路並非上訴人所全
部修建，該部分道路除上訴人養護部分外，是否尚有其他非上訴
人修建之部分，如尚有其他非上訴人設置部分，能否一併沒收？
即堪研求，原判決未深入究明，遽將前開（Ｂ）部分道路全部諭
知沒收，尚嫌率斷。（三）原判決既認定，上訴人親自及雇用某
不知情之人，砍伐林木，擅自開墾種植香蕉，嗣並雇用不知情之
江金柱以挖土機繼續開墾種植香蕉等情。則關於利用不知情之江
金柱等人犯罪部分，是否應論以間接正犯？原判決未予論述，亦
有違誤。（四）當事人聲請調查之證據，如法院未予調查，又未
認其無調查之必要，以裁定駁回之，或於判決理由予以說明，而
該證據與待證事實復有重要之關係者，自屬應於審判期日調查之
證據未予調查之違法。上訴人於原審具狀請求傳訊證人江燕山，
證明其占用前開土地，已逾二十年之久，有其九十二年五月二日
刑事辯護意旨狀在卷可按（見原審卷第一六七頁），原審未傳訊
該證人，又未以裁定駁回之，或於判決內予以說明何以不須調查
之理由，難謂無理由不備之違法。以上或係上訴意旨所指摘，或
為本院得依職權所得調查之事項，應認原判決有撤銷發回之原因
。
據上論結，應依刑事訴訟法第三百九十七條、第四百零一條，判
決如主文。
中    華    民    國  九十五  年    四    月   二十   日
                      最高法院刑事第六庭
                          審判長法官  林  增  福
                                法官  邵  燕  玲
                                法官  張  清  埤
                                法官  陳  世  雄
                                法官  陳  朱  貴
      本件正本證明與原本無異
                                      書  記  官
中    華    民    國  九十五  年    四    月  二十五  日
                                                      Y


司法院資訊處製作；財團法人民間司法改革基金會備份。
